臺灣高雄地方法院民事判決　　　　　　　110年度訴字第157號
原　　　告　吳軒亞　

訴訟代理人　高維志律師
被　　　告　吳峙磊　

訴訟代理人　周惠屏　

被　　　告　吳宸瑜　

法定代理人　周惠屏　

上列當事人間請求分割共有物事件，本院於民國111 年1 月6 日
言詞辯論終結，判決如下：
    主      文
兩造共有坐落高雄市○○區○○段○○○○地號土地及其上同段
三五建號即門牌號碼高雄市○○區○○○路○○○巷○○○號建
物分歸原告取得。
原告應補償被告吳峙磊、吳宸瑜各新臺幣壹佰萬貳仟伍佰元。
訴訟費用由被告吳峙磊負擔六分之一，被告吳宸瑜負擔六分之一
，餘由原告負擔。
    事實及理由
壹、程序方面
一、被告均未於最後言詞辯論期日到場，核無民事訴訟法第386
    條各款所列情形，爰依原告之聲請，由其一造辯論而為判決
    。
二、被告吳峙磊於起訴後業已成年，有個人戶籍資料查詢結果在
    卷可查（見雄司調字卷第37頁），茲據其具狀聲明承受訴訟
    ，與法並無不合，應予准許。
貳、實體方面
一、原告主張：坐落高雄市○○區○○段0000地號土地（下稱系
    爭土地）及其上同段35建號即門牌號碼高雄市○○區○○○
    路00巷00號建物（下稱系爭建物，與系爭土地合稱系爭不動
    產）為兩造所共有，伊之應有部分均為3 分之2 ，而被告之
    應有部分則均各為6 分之1 。又系爭不動產並無因物之使用
    目的不能分割之情形，兩造間復無不分割之約定，且系爭建
    物不能離土地而單獨存在，惟因兩造無法達成協議，伊應得
    請求裁判合併分割，又審酌系爭不動產為兩造繼承自伊父親
    即訴外人吳明命，伊及母親即訴外人吳呂素娥自吳明命購得
    系爭不動產後，即在該處居住迄今將近30年，被告則自出生
    後未曾居住於系爭不動產，就系爭不動產未有利用及規劃，
    考量系爭建物屋齡高達30年，如將來進行修繕、處分需一一
    經過被告同意方得為之，勢將不利於共有物之有效利用，是
    應將系爭不動產分歸伊單獨所有，再由伊以金錢補償被告，
    為此爰依民法第823 條、第826 條之規定提起本訴等語。並
    聲明：㈠系爭不動產應分歸原告取得。㈡原告應補償被告吳
    峙磊、吳宸瑜各新臺幣（下同）1,002,500 元。
二、被告均未於最後言詞辯論期日到場，據其等前所提書狀及到
    場陳述則以：原告與吳呂素娥現在雖然居住於系爭不動產，
    但是門牌號碼高雄市○○區○○○路00巷00號建物亦為原告
    所有，是原告可將該建物收回居住，而無取得系爭不動產之
    急迫性、必要性與正當性。又系爭不動產應以變價分割最為
    公平合理，因公開拍賣價格較為合理，且若採此分割方案，
    伊等與原告依民法第824 條第7 項規定都具有優先承買權，
    皆有機會公平購買之，伊等有意遷回高雄居住成家立業，照
    顧吳呂素娥等語，資為抗辯。並聲明：原告之訴駁回。
三、兩造不爭執事項：
  ㈠系爭不動產為兩造共有，應有部分均為原告3 分之2 ，被告
    各6 分之1 。
  ㈡系爭建物現為原告及其母吳呂素娥居住。
  ㈢系爭不動產未因物之使用目的不能分割或契約訂有不分割之
    期限之情。
四、得心證之理由
  ㈠按各共有人，除法令另有規定外，得隨時請求分割共有物。
    但因物之使用目的不能分割或契約訂有不分割之期限者，不
    在此限；分割之方法不能協議決定者，法院得因任何共有人
    之聲請命為分配；共有人相同之數不動產，除法令另有規定
    外，共有人得請求合併分割，民法第823 條第1 項、第824
    條第2 項、第5 項分別定有明文。經查，系爭不動產均為兩
    造共有，且原告之應有部分均為3 分之2 ，被告之應有部分
    均各為6 分之1 ，兩造就系爭不動產未以契約訂有不分割之
    期限等節，為兩造所不爭執，自堪認定。又系爭不動產查無
    因法令規定，或因物之使用目的不能分割之情事，且兩造復
    未能達成協議分割之共識，是原告依上開規定訴請合併分割
    系爭不動產，自無不合。
  ㈡按法院於裁判分割時，得以原物分配於各共有人，但各共有
    人均受原物之分配顯有困難者，得將原物分配於部分共有人
    ，民法第824 條第2 項第1 款定有明文。又定共有物分割之
    方法，固可由法院自由裁量，但仍應斟酌各共有人之意願、
    共有物之性質、價格、分割前之使用狀態、經濟效用、分得
    部分之利用價值及全體共有人之利益等有關情狀，定一適當
    公平之方法以為分割。又分割共有物固不受分管契約之拘束
    ，惟儘量依各共有人使用現狀定分割方法，以維持現狀，減
    少共有人所受損害，當不失為裁判分割斟酌之一種原則，最
    高法院82年度台上字第1990號著有裁判要旨可供參照。經查
    ：
  ⒈系爭土地面積為50平方公尺，系爭建物坐落於系爭土地上，
    保存登記層數為2 層，面積分別為34.22 、35.22 平方公尺
    ，另存有3 樓增建，1 層為客廳、廚房、餐廳、浴室各1 ，
    2 層為2 間臥房，3 層為佛堂、臥室、浴室各1 ，1 至3 層
    均有陽台，且1 至2 層間有1 半樓臥室，只有1 個樓梯，各
    層只得透過該樓梯經由1 樓大門對外進出，後門是面防火巷
    ，有土地建物查詢資料（見訴字卷㈡第79至80頁）、系爭建
    物各層平面簡圖（見訴字卷㈠第65頁）、照片（見雄司調字
    卷第123 至128 頁）附卷可稽，且為兩造所不爭執，足見系
    爭土地面積不大，且上蓋有系爭建物，不宜與系爭建物分歸
    不同人所有；又系爭建物各層面積不大，且只得透過1 樓大
    門對外聯繫，若再予細分而分配予2 人以上，尚須隔出公共
    空間，且各該部分都要有客廳、廚房、衛浴，以利於居住使
    用，顯無可能，是系爭不動產應無法原物分配予兩造。
  ⒉系爭不動產無法再予細分而分配予2 人以上，已如前述，則
    系爭不動產應僅得分配予兩造中之1 人，或予變價分割，始
    不會過於細分，而有礙於其經濟效用、利用價值，且無損於
    全體共有人之利益。又系爭建物現為原告及其母親居住使用
    一節，為被告所不爭執，且原告具有系爭不動產應有部分達
    3 分之2 ，又有意願取得系爭不動產，並以金錢補償被告，
    則將系爭不動產分歸原告所有，符合共有物分割前之使用狀
    態，原告得以免於因系爭不動產分歸他人，需遷讓房屋予他
    人，而受有財產上損害，並免於需遷離向來居住而具有感情
    連結之系爭不動產，且依民法第824 條第7 項之規定，原告
    雖於變賣共有物時具有優先承買權，但若買受人為被告，或
    被告亦願優先承買時，仍具有無從買得之風險，況被告是抗
    辯要以變價為分割方法，顯非以定要分得系爭不動產為其意
    願，僅是認為如此拍賣價格會更符合市場價格，且或有機會
    取得系爭不動產，應只要使其等就未按應有部分取得者，得
    到合理之金錢補償，即已兼顧其等之意願，並符合全體共有
    人之利益，是本院斟酌系爭不動產各共有人之意願及其性質
    、價格、分割前之使用狀態、經濟效用、分得部分之利用價
    值及全體共有人之利益，認系爭不動產應分歸原告取得，並
    由原告以金錢補償被告，最為妥適。
  ⒊至被告雖抗辯原告另有其他房地出租他人，被告可將該建物
    收回居住，而無取得系爭不動產之急迫性、必要性與正當性
    ，且系爭不動產採取變價分割，公開拍賣價格較為合理，其
    等與原告都有機會優先承購云云。惟原告雖另有房地可供居
    住，但人對於自己與親屬長期居住之空間，存有生活點滴之
    回憶，而具有一定之感情，尚非其他目前閒置或出租他人之
    不動產可以取代，是以如前所述，按系爭不動產使用現狀，
    不宜將系爭不動產逕予變價分割。至公開拍賣固然可以透過
    投標者競價而將系爭不動產以符合市場行情售出，使共有人
    利益獲得保障，但系爭不動產之市值事實上亦可透過專業單
    位鑑定而獲悉，是以被告既未指出系爭不動產透過本院囑託
    鑑定人鑑定所得價值有何不可採信之處，空言抗辯鑑價報告
    只是紙上作業，非實際交易價格，應以變價方式分割，始無
    礙其等之權利云云，尚非可採。此外，共有人於共有物變價
    分割時，雖具有優先承購權，但仍有無從取得共有物之風險
    ，已如前述，自不得以原告尚可透過優先承購取得系爭不動
    產所有權，即認採取變價分割之分割方案較為妥適。綜上，
    被告上開抗辯，均非可採。
  ⒋原告雖聲請訊問證人吳呂素娥，以證明其所提出吳明命切結
    書之真正，系爭不動產分歸其所有為吳明命之遺願，且吳呂
    素娥前確係自願將系爭不動產應有部分贈與原告等情，但此
    與系爭不動產應如何分割無涉，是本院自無調查上開證據之
    必要，附此敘明。
  ㈢按以原物為分配時，如共有人中有未受分配，或不能按其應
    有部分受分配者，得以金錢補償之，民法第824 條第3 項定
    有明文。又於共有人中有不能按其應有部分受分配，或所受
    分配之不動產，其價格不相當時，應以適當之價格補償之，
    始符合公平經濟之原則，最高法院105 年度台上字第111 號
    裁判要旨可供參照。經查，系爭不動產應採取分歸原告單獨
    取得之分割方案，已如前述，則被告未受分配，自應以金錢
    補償之。又經本院囑託張書銘不動產估價師事務所鑑定，鑑
    定結果認系爭不動產價值6,015,000 元，原告應分別補償被
    告各1,002,500 元，有該事務所估價報告書在卷可參（見訴
    字卷㈠第137 至305 頁），而該鑑定結果是鑑定人針對系爭
    不動產進行產權、一般因素、區域因素、個別因素、不動產
    市場現況及系爭不動產依最有效使用情況下，暨鑑定人專業
    意見分析後，依成本法及收益法等2 種估價方法進行評估，
    而得出之結果，自可採信，是應得以該鑑定結果作為計算原
    告應補償被告金錢金額之依據，因此原告應補償被告各1,00
    2,500 元。
五、綜上所述，系爭不動產應予合併分割，並分歸原告取得，且
    應由原告補償被告各10,025,000元，爰判決如主文第1 、2
    項所示。
六、按因分割共有物而涉訟，由敗訴當事人負擔訴訟費用顯失公
    平者，法院得酌量情形，命勝訴之當事人負擔其一部，民事
    訴訟法第80條之1 定有明文。本件兩造係因分割系爭不動產
    無法達成協議而涉訟，但各自所為之行為均為維護自身權益
    ，揆諸上揭說明，本件訴訟費用應按兩造於系爭不動產之應
    有部分比例負擔始符公平，爰判決訴訟費用之分擔如主文第
    3 項所示。
七、據上論結，本件原告之訴為有理由，依民事訴訟法第385 條
    第1 項前段、第80條之1 ，判決如主文。
中    華    民    國   111    年    1     月    18    日
                  民事第二庭  法  官  楊淑儀
以上正本係照原本作成。
如對本判決上訴，須於判決送達後20日內向本院提出上訴狀。如
委任律師提起上訴者，應一併繳納上訴審裁判費。
中    華    民    國   111    年    1     月    18    日
                              書記官  詹立瑜